臺灣高等法院臺中分院民事判決　94年度保險上字第19號
上　訴　人　丙○○
訴訟代理人　劉北元律師
複　代理人　洪崇欽律師
被　上訴人　國泰人壽保險股份有限公司
法定代理人　乙○○
訴訟代理人　吳光陸律師
複　代理人　廖瑞鍠律師
　　　　　　曾琬鈴律師
上列當事人間請求給付保險金事件，上訴人對於中華民國94年7
月21日臺灣臺中地方法院94年度保險字第18號第一審判決提起上
訴，本院於94年11月30日言詞辯論終結，判決如下：
    主      文
上訴駁回。
第二審訴訟費用由上訴人負擔。
    事實及理由
一、本件上訴人起訴主張：(一)兩造於92年4月間簽訂國泰旅行平
    安保險契約，其中保險金額為新台幣（下同）1,500萬元，
    及附加醫療傷害保險每次傷害醫療保險金限額為150萬元，
    保險種類為旅行，目的地為大陸，保險期間則自民國（下同
    ）92年4月30日零時30分起計10日。系爭保險契約條款第6條
    並約定，被保險人即上訴人於系爭契約有效期間內遭受同條
    款第2條約定之意外傷害事故，自意外傷害事故發生之日起
    180日以內致成附表所列28項殘廢程度之一者，被上訴人應
    給付殘廢保險金，其金額按該表所列之給付比例計算。(二)上
    訴人係於台中市○○路經營古董生意，於92年4月30日清晨
    ，自住家出發欲前往大陸，而先至位於台中市○○路之辦公
    室拿取旅行所需文件及物品，孰料，於抵達辦公室時，遭尾
    隨之訴外人林萬益挾持進入辦公室，並遭其以槍枝射擊腿部
    ，致上訴人左右腿受傷，經送中國醫藥大學附設醫院急救，
    並進行多次手術，右腿已痊癒（其後於原審94年6月16日言
    詞辯論時更正陳述為：尚未痊癒），而左腿則無法痊癒，終
    因合併慢性骨髓炎（即細菌感染），被迫接受左腿膝下截肢
    手術。(三)上訴人於痊癒後，向被上訴人請求給付意外或旅行
    平安保險第三級殘廢保險金，惟被上訴人以旅程未開始及上
    訴人殘廢之結果非於前開所約定之意外傷害事故發生後180
    日以內發生為由而拒絕理賠。因醫療保險金原請求被上訴人
    給付75萬元，減縮後為300,550元，故被上訴人應給付上訴
    人之保險金合計為7,800,550元，爰依系爭保險契約之法律
    關係請求被上訴人給付前開保險金及其法定遲延利息等語。
    減縮後訴之聲明：被上訴人應給付上訴人7,800,550元整，
    並自起訴狀繕本送達翌日起至清償日止，按年利率百分之10
    計算之利息。
二、被上訴人則以：(一)上訴人非在旅行期間發生意外事故，被上
    訴人並無給付義務，並否認上訴人所主張「準備旅行期間發
    生之危險」，亦在系爭保險範圍。且上訴人自承事故發生當
    日原欲自中正機場經香港轉機前往廈門，惟經被上訴人多次
    要求均未能提出機票、旅遊契約等相關旅行文件為據，如何
    能證明其確有旅行計畫？上訴人雖提出機票為證，證明系爭
    意外事故係於準備旅遊期間所發生，然依上訴人提供給被上
    訴人之旅行業代收轉付收據觀之，其日期為92年4月30日，
    惟該日凌晨上訴人已發生事故，足見此係事後製造。上訴人
    係與林萬益談判時因言語不合而遭受槍傷，不惟非在「旅遊
    期間」發生事故，且非「準備」赴旅遊期間發生之危險。(二)
    縱認上訴人係「準備」赴旅遊期間受傷，然事故發生是否由
    於外來、突發之意外非無疑義，且上訴人未於旅行前一日打
    包行李，反於凌晨3點始從太平市家中至台中市○○路辦公
    室整理文件、物品，實不合理。而上訴人之資力非無力清償
    所積欠林萬益之款項，又焉有債主於非營業時間前往營業處
    所討債，並與上訴人不期而遇，上訴人既知加害人為林萬益
    ，為何未提出傷害告訴；況上訴人於系爭事故發生前一日之
    92年4月29日密集向遠雄、安泰公司及被上訴人投保高達4,0
    00萬元之旅行平安險，連同先前已投保之意外險高達7,825
    萬元，本件是否為意外事故，並非無疑。(三)上訴人之截肢係
    自行要求，並非槍傷必然之結果。上訴人竟不願意配合醫師
    所示繼續治療而前往澄清醫院「主動」要求截肢，故其殘廢
    結果與其遭受意外傷害間並無相當因果關係，被上訴人自無
    理賠之義務。(四)依系爭保險契約條款規定，須事故發生之日
    起180日內所生之殘廢，被上訴人始應理賠。上訴人於92年4
    月30日發生事故，至93年4月3日在澄清醫院截肢，其時間已
    超過180日，依前開契約條款，被上訴人自無責任。(五)依系
    爭保險契約第8條第1項第2、3款之規定，被上訴人就被保險
    人之故意行為、犯罪行為所致之殘廢，並不負理賠責任。而
    依被上訴人於原審所提被證四之筆錄可知，上訴人曾拿武士
    刀殺林萬益，林萬益始開槍，故上訴人受系爭傷害係因其犯
    罪行為及故意行為所致，而事後截肢亦係其自己要求，屬故
    意行為，被上訴人均無理賠之責任等語，資為抗辯。答辯之
    聲明：駁回上訴人之訴。
三、原審經審酌兩造所提出之攻擊防禦方法後，判決駁回上訴人
    之訴。上訴人對原審判決不服提起上訴，於本院聲明：(1)原
    判決廢棄；(2)上開廢棄部分，被上訴人應給付上訴人7,800,
    550元整，並自起訴狀繕本送達翌日起至清償日止，按年利
    率10％計算之利息；(3)上訴人願供擔保，請准宣告假執行。
    被上訴人於本院答辯聲明：上訴駁回。
四、上訴人主張兩造於92年4月間簽訂國泰旅行平安保險契約，
    保險金額為1,500萬元，及附加醫療傷害保險每次傷害醫療
    保險金限額為150萬元，保單號碼為0000000000，保險種類
    為旅行，目的地為大陸，保險期間則自92年4月30日零時30
    分起計10日，依系爭保險契約條款第6條約定，被保險人即
    上訴人於系爭契約有效期間內遭受同條款第2條約定之意外
    傷害事故，自意外傷害事故發生之日起180日以內致成附表
    所列28項殘廢程度之一者，被上訴人應給付殘廢保險金，其
    金額按該表所列之給付比例計算，而上訴人住台中縣太平市
    ○○路58號，係於台中市○○路經營古董生意，於92年4月
    30日清晨，在台中市○○路之辦公室，遭訴外人林萬益以槍
    枝射擊腿部，致上訴人左右腿受傷，經送中國醫藥大學附設
    醫院急救，並進行多次手術，上訴人曾向被上訴人請求給付
    意外殘廢保險金，被上訴人以非旅行期間之事故且非於事故
    日後180日內所致殘廢為由，而拒絕理賠等情，為兩造所不
    爭，並有上訴人提出之人身意外傷害保險費收據、國泰旅行
    平安保險單、國泰旅行平安保險契約條款、中國醫藥大學附
    設醫院診斷證明書、通知書、台灣南投地方法院93年度重訴
    字第1號刑事判決、原法院送達證書在卷可證（參原審卷第
    12-16、18、20、45-55、39頁），自堪信為真實。
五、按主張法律關係存在之當事人，須就該法律關係發生所須具
    備之特別要件，負舉證之責任。而此特別要件之具備，苟能
    證明間接事實並據此推認要件事實雖無不可，並不以直接證
    明者為限，惟此經證明之間接事實與要件事實間，須依經驗
    法則足以推認其因果關係存在者，始克當之。倘負舉證責任
    之一方所證明之間接事實，尚不足以推認要件事實，縱不負
    舉證責任之一方就其主張之事實不能證明或陳述不明、或其
    舉證猶有疵累，仍難認負舉證責任之一方已盡其舉證責任，
    自不得為其有利之認定（最高法院91年度台上字第1613號判
    決參照）。次按旅行平安保險，其性質乃為分散被保險人於
    旅行期間因旅行意外所致之死亡、殘廢、身體傷害醫療費用
    之危險而為之保險，其保險範圍限於旅行期間所發生之旅行
    意外，並非保險契約有效期間內發生之意外事故，保險人均
    應負理賠責任。查依系爭國泰旅行平安保險契約條款第4條
    有關交通工具延誤延長保險期間之約定，及系爭國泰旅行平
    安保險單、人身意外傷害保險費收據均載明保險種類係旅行
    、目的地係國外（大陸）等情觀之，旅行平安保險所承保者
    ，乃旅行期間所發生之旅行意外至為明顯（最高法院94年度
    台上字第64號、85年度台上字第356號、84年度台上字第157
    3號判決可供參考）。經查上訴人係住台中縣太平市○○路
    58號，於台中市○○路經營古董生意，上訴人於92年4月30
    日清晨，在台中市○○路之辦公室，遭訴外人林萬益以槍枝
    射擊腿部，致上訴人受前開傷害，業如前述，則系爭事故之
    發生，並非於旅行期間所發生之旅行意外，應可認定。從而
    ，系爭事故雖係於系爭保險契約有效期間內發生，但並非旅
    行期間所發生之旅行意外，則依前開說明，上訴人依系爭保
    險契約請求被上訴人給付前開保險金，自屬無據。
六、上訴人於本院雖主張本件保險契約名曰旅行平安險，但承保
    期間卻是以時間來表達，而對旅行期間為何，未有任何條款
    加以定義，而保險契約為定型化契約，若條文有任何模糊，
    其不利益應歸撰擬者即保險公司負擔，即實際旅遊期間與準
    備旅遊期間，二者均應是旅平險之承保範圍，是當日清晨上
    訴人先至位於台中市○○路辦公室拿取文件及物品而遭受槍
    擊腿部，係準備旅遊期間之意外事故，為旅平險之承保範圍
    云云。惟查：
  １、上訴人於92年4月30日向被上訴人投保旅行平安險1,500萬
      元，依約必須就旅遊期間因遭遇外來、突發意外事故，以
      致身體受到傷害而致殘廢或死亡時，始予理賠。易言之，
      本件保險必須係在旅行期間發生之意外事故，被上訴人始
      予理賠，是上訴人應就本件事故發生係由於外來、突發之
      意外，有利於己之積極事實舉證證明。
  ２、依台灣南投地方法院93年度重訴字第1號刑事判決認定：
      「林萬益因與丙○○有債務糾紛，於九十二年四月三十日
      三時三十分許，攜帶前述如附表編號四所示之手槍及數量
      不詳具殺傷力之制式九○子彈，至丙○○位於台中市○○
      路一一一六號二樓處談判，其間雙方言語不合，林萬益竟
      基於傷害之故意，持前開槍枝對丙○○之腿部射擊二發，
      致丙○○受有腿部之傷害（傷害部分未據告訴）。」，上
      訴人係與林萬益「談判時」遭受槍傷，參照上訴人於92年
      4月1日警訊筆錄，上訴人供詞多所矛盾，且上訴人就林萬
      益槍擊行為未報案，亦未提出刑事告訴，顯不合常情，是
      本件事故難認為意外。況依另案即台灣台中地方法院94年
      保險字第5號給付保險金事件民事判決，認定上訴人主張
      其與林萬益二人有債務糾紛，遭林萬益開槍射傷及事後已
      和解等情，依經驗法則判斷為不實等情，而判決駁回上訴
      人之訴，業經本院調閱上開民事卷宗審認無訛，並有民事
      判決影本一件附卷可稽（本院卷第43頁以下），是被上訴
      人主張上開槍擊事件，非屬旅遊平安保險之意外事故，非
      不可採。
  ３、復按旅行平安保險，無非以旅行期間出門在外，較居家欠
      缺平安保障，為分散被保險人於旅行期間因旅行意外所致
      之死亡、殘廢、身體傷害、醫療費用之危險而設置，其保
      險範圍應限於保險契約有效期間內，因從事旅行活動所發
      生之意外事故，不因契約未明定限於旅行意外而異。此由
      旅行平安保險係不分被保險人年齡、職業等，概以統一費
      率計收保險費，而一般平安保險須視各級被保險人之年齡
      、職業等分別不同之費率計收保險費等情，益見旅行平安
      保險所承保者，係旅行期間之意外事故，尚不及於旅行期
      間以外之一般事故。否則，各被保險人亦應因年齡、職業
      之不同，而異其保險費率（參照最高法院94年台上字第64
      號、90年台上字第1568號、86年台上字第1296號、85年台
      上第356號判決）。依原審調閱上訴人於92年4月1日警訊
      筆錄，並參酌台灣南投地方法院93年度重訴字第1號刑事
      判決，上訴人係因與第三人林萬益起糾紛而受槍傷，顯非
      在「準備旅行期間」。且證人甲○○於本院審理時到庭稱
      ：「我父親在92年4月27日過世，晚上我在守孝，他有過
      來跟我父親拈香，還說等一下要過來跟我作伴，後我看警
      察車、救護車來，在我家隔壁第4或第5間，我才知道隔壁
      被人槍傷。」「沒有，他說回去關一下門，等一下要過來
      跟我作伴。」（見本院卷第82頁第11列以下），證人證稱
      上訴人當時說稍後要來作伴，並非出國，未如上訴人主張
      之待證事實，倘上訴人真要出國，豈有可能前來與證人作
      伴？亦難認上訴人至其辦公室是為拿取旅行所需文件及物
      品，否則上訴人急於趕赴機場之情況下，應不致向證人表
      示等一下要過來與證人作伴。又警察既已到場，上訴人認
      識林萬益，在被槍傷情形下，竟未提出告訴，實不合常理
      。故上訴人主張本件非屬於旅行準備期間發生之事故，即
      為可採。
七、綜上所述，上訴人主張伊投保之旅程準備期間已開始及上訴
    人殘廢之結果係於前開所約定之意外傷害事故發生後180日
    以內發生，被上訴人應予理賠，為不足採；被上訴人抗辯本
    件上訴人之傷殘意外，乃於上訴人位於台中市○○路之辦公
    室遭訴外人林萬益槍擊所致，此意外發生處所既為上訴人之
    辦公室，已無出門在外，欠缺居家平安保障可言，非屬旅行
    期間所發生之旅行意外，且訴外人林萬益與上訴人是舊識，
    林萬益之所以會槍擊上訴人，起因為兩者間之金錢糾紛，而
    此與旅行平安保險係為保障旅行期間可能遭遇他人突發性之
    暴力侵害所致危險有別，自不屬被上訴人旅行平安保險承保
    危險之列，尚屬可信。從而，上訴人依系爭保險契約之法律
    關係，請求被上訴人給付上開保險金，為無理由，不應准許
    ，應予駁回。則原審為上訴人敗訴之判決，並無不合。上訴
    意旨指摘原判決不當，求予廢棄改判，為無理由，應予駁回
    。
八、本件事證已臻明確，兩造其餘攻擊防禦方法及舉證，核與
    本件判決結果不生影響，無庸逐一論列，併此敘明。
九、據上論結，本件上訴為無理由，依民事訴訟法第449條第1項
    、第78條，判決如主文。
中　　華　　民　　國　　94　　年　　11　　月　　14　　日
　　                  民事第一庭審判長法　官　林陳松
                                      法　官  鄭金龍
                                      法　官  王重吉
以上正本係照原本作成。
如對本判決上訴，須於收受判決送達後二十日內向本院提出上訴
書狀，其未表明上訴理由者，應於提出上訴後二十日內向本院提
出上訴理由書 (須按他造人數附具繕本)。
上訴時應提出委任律師為訴訟代理人之委任狀。具有民事訴訟法
第四百六十六條之一第一項但書或第二項之情形為訴訟代理人者
，另應附具律師及格證書及釋明委任人與受任人有該條項所定關
係之釋明文書影本。
                                      書記官　紀美鈺
中　　華　　民　　國　　94　　年　　12　　月　　16　　日
                                                      Ｈ
